臺灣高等法院刑事判決
110年度上訴字第2743號
上  訴  人  臺灣桃園地方檢察署檢察官
上  訴  人  
即  被  告  郭銘翔  



指定辯護人  周明添律師（義務律師）
被      告  甘東宜  




指定辯護人  本院公設辯護人王永炫                    
上列上訴人等因被告等強盜等案件，不服臺灣桃園地方法院109
年度訴字第758號，中華民國110年5月26日第一審判決（起訴案
號：臺灣桃園地方檢察署108年度偵字第19803號），提起上訴，
本院判決如下：
    主  文
原判決撤銷。
甘東宜共同犯剝奪他人行動自由罪，處有期徒刑參月，如易科罰
金，以新臺幣壹仟元折算壹日。
郭銘翔共同犯剝奪他人行動自由罪，處有期徒刑玖月。
    事  實
一、郭銘翔為向友人徐善懷追償債務，藉徐善懷於民國106年9月
    24日凌晨2時前某時，致電邀約甘東宜喝酒之機會，與甘東
    宜、真實年籍姓名不詳綽號「阿哲」之成年男子，及另真實
    年籍姓名不詳之2名成年男子、1名成年女子，共同基於傷害
    、剝奪他人行動自由之犯意聯絡，由甘東宜假意應允，邀約
    徐善懷於同日凌晨2時許在桃園市○○區○○○路000號之南門公
    園土地公廟旁見面。郭銘翔遂駕駛車號不詳之黑色馬自達自
    用小客車，搭載甘東宜、「阿哲」，而其他真實年籍姓名不
    詳之人則共乘車牌號碼不詳之白色奧迪自用小客車，一同前
    往上址之土地公廟旁，見徐善懷依約前來，即要求徐善懷上
    車，見徐善懷不從，竟共同徒手毆打、踹踢徐善懷，致徐善
    懷受有頭頂部頭皮裂傷2公分、右下眼瞼挫傷紅腫、前胸挫
    傷、左膝及小腿皮下瘀青等傷害；並於徐善懷受毆打之際，
    合力綑綁徐善懷手腳，將徐善懷強推進入上開白色奧迪自用
    小客車後座，而與真實年籍姓名不詳之2名成年男子、1名成
    年女子共乘該車，郭銘翔則駕駛上開黑色自用小客車搭載甘
    東宜、「阿哲」等人，二車一同離開，駛至桃園市觀音區草
    漯地區某處停車，由郭銘翔撥打電話聯繫徐善懷之母許秀珍
    （下稱徐母），要求徐母交付新臺幣（下同）10萬元解決上
    開債務，見徐母稱須待下午下班後始能處理，又駕駛上開黑
    色自用小客車，搭載甘東宜、「阿哲」及徐善懷離去，途中
    不時向徐善懷恫稱：「把你綁在電線桿」、「水泥埋起來」
    、「關在豬寮狗籠」等語，嗣甘東宜中途下車，郭銘翔仍搭
    載「阿哲」將徐善懷帶至其住處，嗣於同日中午12時許，由
    「阿哲」帶同徐善懷前往桃園市觀音區草漯某處之日租套房
    ，而郭銘翔等人即共同以前揭方式剝奪徐善懷之行動自由。
    期間由「阿哲」迫使徐善懷在4張空白本票上書寫金額均7萬
    元、並均在發票人欄簽名。嗣徐善懷佯稱其友人願拿1萬元
    前來還款，使「阿哲」鬆懈看管，而趁隙逃離報警處理，始
    悉上情。
二、案經徐善懷訴由桃園市政府警察局大園分局報告臺灣桃園地
    方檢察署檢察官偵查起訴。
    理  由
壹、證據能力部分：
    按被告以外之人於審判外之言詞或書面陳述，除法律有規定
    者外，不得作為證據，刑事訴訟法第159 條第1 項固定有明
    文。惟被告以外之人於審判外之陳述，雖不符同法第159 條
    之1 至第159 條之4 之規定，而經當事人於審判程序同意作
    為證據，法院審酌該言詞陳述或書面陳述作成時之情況，認
    為適當者，亦得為證據，同法第159 條之5 第1 項亦有明文
    規定。查本判決以下所引用證據，業經檢察官、被告甘東宜
    、郭銘翔及彼等之辯護人於本院準備程序表示均同意有證據
    能力（本院卷第120至122頁），且無證據證明係公務員違背
    法定程序所取得，亦無顯不可信之情況，並經本院於審理期
    日為合法調查，自均得作為本判決之證據。至被告郭銘翔之
    辯護人抗辯證人徐善懷、許秀珍之警詢陳述無證據能力部分
    ，未經本院引為認定被告郭銘翔有罪之依據，爰不贅述證據
    能力之有無。另本院所引用之其他非供述證據部分，經查並
    非違法取得，亦無依法應排除其證據能力之情形，復與本案
    待證事實具有自然之關連性，均應有證據能力。　　
貳、認定犯罪事實所憑之證據及理由：
一、訊據被告甘東宜、郭銘翔於原審、本院審理時就上開犯罪事
    實已坦承不諱（原審卷第319至320、326頁，本院卷第165至
    167頁），核與告訴人徐善懷於偵訊、原審審理時所為指述
    相符，並有證人許秀珍，及證人即甘東宜之前妻陳麗珠於偵
    訊、原審審理時所為證述可佐（偵字第19803號卷第217至21
    8、169至170、185至189頁，原審卷第279至318頁），復有
    卷附診斷證明書、指認犯罪嫌疑人紀錄表、現場監視錄影翻
    拍照片、行動電話通話紀錄、手機訊息頁面擷圖等件足憑（
    偵字第19803號卷第25、27、29、31至39、135至137、149至
    150頁）。足認被告甘東宜、郭銘翔所為認罪自白與事實相 
    符，堪予採憑。
二、從而，被告2人上開犯行事證均臻明確，堪予認定，應依法
    論科。
參、論罪：
一、查被告2人行為後，刑法第277條第1項於108年5月29日修正
    公布，修正前規定：「傷害人之身體或健康者，處3年以下
    有期徒刑、拘役或1000元以下罰金」，修正後則規定：「傷
    害人之身體或健康者，處5年以下有期徒刑、拘役或50萬元
    以下罰金」，亦即，行為後之法律將法定刑提高，經比較新
    舊法，行為後之法律並未較有利於行為人，應適用行為時之
    修正前刑法第277條第1項規定。另被告行為後，刑法第302
    條已於108年12月27日修正生效，惟此次修正，僅係將相關
    刑法分則條文中之罰金刑依原刑法施行法第1條之1第2項之
    罰金刑提高標準予以通盤換算後之結果，實質上不生有利或
    不利被告之影響，應逕行適用現行修正後之刑法。　　
二、按刑法第302條第1項之剝奪他人行動自由罪，以私行拘禁或
    以其他非法方法，剝奪人之行動自由為要件。所謂私行拘禁
    ，係指將被害人拘禁於一定處所，繼續較久之時間，而剝奪
    其行動自由；又所謂非法方法，包括強暴、脅迫、恐嚇等足
    以剝奪他人行動自由之情形在內。故剝奪他人行動自由所實
    施之非法方法，縱合於刑法第305條恐嚇危害安全之情形，
    仍應視為剝奪他人行動自由之部分行為，不應再論以該恐嚇
    危害安全罪（最高法院85年度台上字第4514號、88年度台上
    字第6758號判決意旨參照）。
三、是核被告甘東宜、郭銘翔所為，係犯修正前刑法第277條第1
    項之傷害罪，及刑法第302條第1項之剝奪他人行動自由罪。
    被告甘東宜、郭銘翔基於剝奪告訴人行動自由之單一犯罪目
    的，而為毆打之傷害犯行，以達其犯罪目的，要屬單一犯罪
    決意下之階段行為，因果歷程並未中斷，應認係以一行為同
    時犯上開2罪，為想像競合犯，應依刑法第55條規定，從一
    重論以刑法第302條第1項之一罪。至被告甘東宜、郭銘翔於
    剝奪告訴人行動自由期間，復施加恐嚇之言詞，迫使告訴人
    簽署本票而行無義務之事，依照上開說明，應視為剝奪他人
    行動自由之部分行為，不另論以刑法第305條之恐嚇危害安
    全罪及刑法第304條之強制罪。公訴意旨認被告2人所為係犯
    刑法第277條第1項之傷害罪、刑法第302條第1項之剝奪他人
    行動自由罪並認應予分論併罰，自有未洽。被告甘東宜、郭
    銘翔與「阿哲」、真實年籍姓名不詳之2名成年男子、1名成
    年女子等人，就上開剝奪他人行動自由之犯行有犯意聯絡及
    行為分擔，為共同正犯。
四、累犯：
    被告郭銘翔前於102年間因施用第二級毒品案件，經臺灣桃
    園地方法院以102年度壢簡字第1163號判決處有期徒刑6月確
    定，自102年12月12日入監起算刑期，於103年6月11日執行
    完畢出監。嗣於104年間因施用第二級毒品案件，經同院以1
    04年度壢簡字第241號判決處有期徒刑5月確定，又因詐欺案
    件，經同院以104年度壢簡字第903號判決處有期徒刑4月確
    定，上開2罪，由同院以104年度聲字第4069號裁定應執行有
    期徒刑8月確定。又於105年間因施用第二級毒品案件，經同
    院以105年度壢簡字第515號判決處有期徒刑6月確定。上開
    應執行之有期徒刑8月，自105年1月12日起算刑期，並自105
    年9月12日接續執行前述之有期徒刑6月，於106年1月20日縮
    刑假釋出監付保護管束，於106年2月27日保護管束期滿，未
    經撤銷假釋，視為執行完畢等情，有本院被告前案紀錄表在
    卷可稽（本院卷第46至50頁）。被告郭銘翔於上開有期徒刑
    執行完畢後，5 年內故意再犯本案有期徒刑以上之罪，合於
    刑法第47條第1 項累犯之規定。本院依司法院大法官釋字第
    775 號解釋意旨，審酌被告郭銘翔前係因施用毒品案件入監
    執行，雖再為本案犯罪，然前開執行完畢之案件與本案罪質
    尚有不同，因認並無加重其刑之必要，爰不予加重其刑。
五、至公訴意旨以被告2人指示「阿哲」徐善懷帶往上開日租套
    房，由「阿哲」向告訴人恫稱需簽本票4張共28萬元，致告
    訴人不能抗拒，簽立本票交予「阿哲」等情，認被告2人另
    共同犯刑法第330條第1項之加重強盜罪嫌云云。惟按刑法之
    強盜罪，係以意圖為自己或第三人不法之所有，以強暴、脅
    迫、藥劑、催眠術或他法，至使不能抗拒，而取他人之物或
    使其交付為要件。倘若行為人所施用之手段，未達於至使人
    不能抗拒之程度，或強取財物係基於他種目的，而非出於不
    法所有之意圖，均不能成立該罪；又刑法上關於財產上犯罪
    ，所定意圖為自己或第三人不法之所有之意思條件，即所稱
    之「不法所有之意圖」，係指欠缺適法權源，仍圖將財物移
    入自己實力支配管領下，得為使用、收益或處分之情形而言
    。最高法院著有101年度台上字第519號、82年度台上字第19
    59號判決意旨參照。查：
　㈠就告訴人簽立本票之經過，告訴人於偵訊時指稱：被告等向
    伊媽媽要10萬元，伊媽媽稱要隔天下班才能給，被告等稱不
    行，要拿到錢才放人，後來知道伊媽媽會給錢，就將伊帶到
    郭銘翔住處，有幾個人因要上班而先行離開，就留下郭銘翔
    跟另一人看管伊，後來郭銘翔也去上班，就將車交給另一人
    ，開車載伊到汽車旅館等伊媽媽下班再交錢，在前往汽車旅
    館途中，伊手腳就被鬆開，後來伊在汽車旅館有簽本票，伊
    也有用平板電腦上FB，該平板電腦是看管伊的人提供的，他
    知道伊媽媽會拿錢來，伊不會跑，後來伊朋友剛好來找伊，
    伊就告訴看管伊的人說朋友要拿錢過來，請他帶伊到樓下，
    旅館門一開伊就跑掉等語（偵字第19803號卷第118至119頁
    ）；且於原審證稱：伊在日租套房的時候，進去裡面待一下
    子，有個女生就拿買好的本票給伊簽，當時伊不能出去門外
    ，要上廁所的時候就稍微看一下，怕伊跑掉等語（原審卷第
    286至287頁）。由告訴人所指，其手腳並未受綑綁，且亦能
    以平板電腦對外以通訊軟體聯繫，由此等情節，已難認其簽
    署本票當時，有何處於受到外力壓抑而足以喪失意思自由之
    狀況。
　㈡其次，被告郭銘翔供稱，告訴人偷伊的電視，伊要找他媽媽
    賠電視的錢，告訴人自己向他媽媽說要10萬元等語（偵字第
    19803號卷第227至228頁），對照告訴人於原審證稱：郭銘
    翔他們所說電視的事，是很久以前的事，伊與郭銘翔間那時
    也是金錢上的糾紛，對方有告伊，後來伊入監執行，出監後
    一陣子他們就找伊要錢；所謂金錢糾紛是因為對方先欠伊60
    00元，伊將電視搬走，後來對方家人告伊，這個糾紛並沒有
    和解等語（原審卷第284至285、291頁），及證人許秀珍於
    原審證稱，案發後伊有問告訴人為何郭銘翔打電話找伊，告
    訴人說之前與郭銘翔間有電視的糾紛，告訴人因為該糾紛也
    被對方告等語（原審卷第317頁），足認告訴人與被告郭銘
    翔間確有若干金錢糾紛尚未解決甚明。是被告郭銘翔、甘東
    宜向告訴人之母索討金錢、甚而要求告訴人簽寫本票，主觀
    上無非係出於要求告訴人清償金錢債務之目的，而自認具受
    領財物之權源，與前述「意圖為自己不法所有」之要件，亦
    有不符。
　㈢此外，復查無其他證據足以證明被告郭銘翔、甘東宜有何公
    訴意旨所指之刑法第330條第1項之加重強盜犯行，既然不能
    證明犯罪，本應就起訴書所認應予分論併罰之此部分罪名，
    為無罪之判決，然此部分如成立犯罪，與前開經論罪科刑部
    分，亦具裁判上一罪關係，爰不另為無罪之諭知。
肆、原判決撤銷之理由：
一、原審以被告甘東宜、郭銘翔犯罪事證明確，而予論罪科刑，
    固非無見。惟：㈠被告2人所涉加重強盜罪部分不能證明犯罪
    ，應不另為無罪之諭知，業經本院認定如前，原判決就起訴
    書有關強盜罪部分認與剝奪他人行動自由部分之基本社會事
    實同一而予變更起訴法條（原判決第8頁理由三、㈤)，容有
    未洽。㈡被告郭銘翔指揮「阿哲」帶同告訴人至日租套房等
    犯行，應論以剝奪他人行動自由罪，亦如前述，原判決認被
    告郭銘翔應係犯私行拘禁罪，尚有未合。被告郭銘翔上訴主
    張原判決量刑過重，及檢察官上訴稱原判決量刑過輕、未予
    宣告沒收部分，固屬無據（詳見後述理由肆、三），然原判
    決既有上開可議之處為本院依職權所審認，自應由本院予以
    撤銷改判。
二、爰審酌被告郭銘翔、甘東宜僅為金錢債務糾紛，即夥同「阿
    哲」等數名不詳之人，共同毆打傷害告訴人，並強令告訴人
    上車前往日租套房等犯罪動機、目的、手段，與彼等之犯行
    造成告訴人身心受創之危害程度，與被告郭銘翔為本案犯行
    之造意者，復於車內對告訴人為恐嚇之言詞，而被告甘東宜
    僅參與毆打告訴人、強令告訴人上車而剝奪行動自由之犯行
    ，於到達被告郭銘翔住處前即先行離開等參與程度，暨被告
    甘東宜已與告訴人達成和解並履行賠償（見偵字第19803號
    卷第231頁和解書，原審卷第231頁公務電話紀錄），被告郭
    銘翔犯後並未向告訴人道歉，亦未賠償告訴人損害之態度，
    與其等素行、智識程度，與家庭生活經濟狀況等一切情狀，
    分別量處被告甘東宜有期徒刑3月，如易科罰金以1000元折
    算1日，被告郭銘翔有期徒刑9月。
三、不予宣告沒收之說明：
　　本案告訴人於日租套房期間曾書寫本票，固據告訴人於原審
    證稱：伊在日租套房處有寫本票、簽好後對方就拿走，並未
    在伊手上等語（原審卷第287至288、300頁）；然被告郭銘
    翔於本院審理時供稱：告訴人當時是寫4張本票，伊於案發
    後隔一週左右就已經丟棄，本票上只有書寫姓名、金額，其
    他欄位都是空白的等語（本院卷第167頁），足徵告訴人所
    填寫之空白本票，是否已符合票據法上之發票行為，並非無
    疑，更無從據以此認定該本票具流通性，加以被告郭銘翔並
    未保有該本票，且無證據證明該本票現仍存在，自無宣告沒
    收之必要。檢察官上訴主張該本票為被告之犯罪所得，應予
    宣告沒收云云，自非有據。況該所謂之本票並未扣案，卷內
    亦無票號或其他事證據以特定告訴人所簽寫之本票具體內容
    究竟為何，爰不予宣告沒收，併此敘明。
據上論斷，應依刑事訴訟法第369 條第1 項前段、第364 條、第
299 條第1 項前段，判決如主文。
本案經檢察官王文咨提起公訴，檢察官林育駿、被告郭銘翔提起
上訴，經檢察官郭靜文到庭執行職務。
中　　華　　民　　國　　110 　年　　11　　月　　30　　日
                  刑事第二十二庭審判長法　官  王美玲
                                      法　官  陳銘壎
                                      法　官  汪怡君
以上正本證明與原本無異。
如不服本判決，應於收受送達後20日內向本院提出上訴書狀，其
未敘述上訴之理由者並得於提起上訴後20日內向本院補提理由書
（均須按他造當事人之人數附繕本）「切勿逕送上級法院」。
                                      書記官  高妤瑄
中　　華　　民　　國　　110 　年　　11　　月　　30　　日
附錄本案論罪科刑法條全文：
修正前中華民國刑法第277條
傷害人之身體或健康者，處三年以下有期徒刑、拘役或一千元以
下罰金。
犯前項之罪因而致人於死者，處無期徒刑或七年以上有期徒刑；
致重傷者，處三年以上十年以下有期徒刑。
中華民國刑法第302條
私行拘禁或以其他非法方法，剝奪人之行動自由者，處5年以下
有期徒刑、拘役或9千元以下罰金。
因而致人於死者，處無期徒刑或7年以上有期徒刑；致重傷者，
處3年以上10年以下有期徒刑。
第1項之未遂犯罰之。